【裁判字號】    95,上訴,1851
【裁判日期】    951218
【裁判案由】    偽造文書
【裁判全文】
臺灣高等法院高雄分院刑事判決        95年度上訴字第1851號
上  訴  人  臺灣高雄地方法院檢察署檢察官
被      告  乙○○
選任辯護人  蔡陸弟律師
上列上訴人因被告偽造文書案件，不服臺灣高雄地方法院95年度
簡上字第650 號中華民國95年8 月24日第一審判決（起訴案號：
臺灣高雄地方法院檢察署94年度偵字第3449號），提起上訴，本
院判決如下：
     主  文
上訴駁回。
     理  由
壹、證據能力部分：
一、本件高雄巿政府建設局函覆提供之中綾科技有限公司（下稱
    中綾公司）、志風實業有限公司、肯拿斯國際開發有限公司
    等公司變更登記表暨申請附件等登記資料、戶政機關提供之
    甲○○歷次補發身分證申請資料等文書，固為審判外之傳聞
    書面，惟屬公務員職務上登記製作之紀錄文書，且係依一般
    承辦受理申請案件檔案中調取，並無顯不可信情形，依刑事
    訴訟法第159 條之4 第1 款規定，應有證據能力。
二、被告乙○○（下稱被告）提出91年9 月15日中綾公司第1 份
    股權讓渡合約書，公訴人對此證據能力不表爭執（原審卷(二)
    第54頁），且本院審酌此傳聞書面經被告提出原本送鑑定結
    果在卷可參，採為證據應為妥適，依刑事訴訟法第159 條之
    5 第2 項，有證據能力。
三、內政部警政署刑事警察局出具之甲○○指紋鑑定書，此為臺
    灣高雄地方法院囑託機構依專業鑑定後，就鑑定結果所為審
    判外書面報告，依刑事訴訟法第206 條第1 項、第208 條第
    1 項規定，有證據能力。
四、被告提出之支票存款交易明細、台灣銀行客往來明細查詢等
    文書，為審判外傳聞書面，公訴人對此證據能力不表爭執（
    原審院卷(二)第56頁），且本院審酌此傳聞書面係台灣銀行依
    業務留存票據交易資電子檔案所輸出，屬銀錢業者業務上證
    明文書，並無顯不可信性情形，採為證據應為妥適，依刑事
    訴訟法第159 條之4 第2 款規定，均有證據能力。
貳、實體部分：
一、聲請簡易判決處刑意旨略以：被告原係中綾公司（地址設於
    高雄市○○區○○里○○○路635 號9 樓，已於民國93年7
    月27日廢止公司登記）董事，明知甲○○並非中綾公司負責
    人，竟出於偽造私文書之犯意，未經甲○○之同意，於91年
    11月間偽刻甲○○之印章，於股東同意書上，偽造甲○○印
    文及署押之方式，偽造該等文件；並將該紙股東同意書及甲
    ○○印章交予不知情之會計師吳添在，使之用以製作變更登
    記申請書及代送文件委託書上，嗣並據以向高雄市政府建設
    局申請將中綾公司負責人變更登記為甲○○，致相關主管機
    關之承辦公務員陷於錯誤，將該不實之負責人變更事項登載
    於職務上所掌之公司變更登記事項之公文書上，足生損害於
    甲○○及高雄市政府建設局。嗣因集森電腦股份有限公司與
    中綾公司發生債務糾紛，向檢察官對甲○○提起詐欺罪嫌刑
    事告訴，檢察官經調查後，始知悉上情，因認被告涉犯刑法
    第217 條之偽造印章、偽造印文、偽造署押罪，及第210 條
    偽造私文書罪、第216 條行使偽造私文書罪、第214 條使公
    務員登載不實罪等語。
二、按犯罪事實應依證據認定之，無證據不得認定犯罪事實；不
    能證明被告犯罪者，應諭知無罪之判決；刑事訴訟法第154
    條第2 項、第301 條第1 項前段定有明文。又認定犯罪事實
    所憑之證據，雖不以直接證據為限，間接證據亦包括在內，
    然無論直接證據或間接證據，其為訴訟上之證明，須於通常
    一般之人均不致有所懷疑，而得確信其為真實之程度者，始
    得據為有罪之認定，倘其證明尚未達此一程度，而有合理之
    懷疑存在而無從使事實審法院得有罪之確信時，即應由法院
    為諭知被告無罪之判決（最高法院76年台上字第4986號判例
    參照）。
三、公訴意旨認被告涉犯偽造文書罪嫌，無非以證人甲○○警詢
    、偵查中否認同意擔任中綾公司證詞，及證人甲○○罹輕度
    智能不足，有凱旋醫院診斷書可佐，並無擔任公司負責人的
    能力，及證人吳添在於偵查中證述係依被告提出文件辦理變
    更登記之詞，另有扣案股東同意書、公司變更登記申請書、
    代送文件委託書及公司變更登記表等書證，為其主要論據。
四、訊據被告固坦認曾於91年間託請翔大會計事務所陳素貞等人
    辦理中綾公司負責人變更登記為甲○○，惟堅決否認有何偽
    造文書犯行，辯稱：同年9 月間確實有與自稱甲○○之人洽
    談、交接盤讓中綾公司股權交易，係依正常商業交易模式轉
    讓公司經營權，交易當時並不知甲○○之人有冒名情形。證
    人甲○○確有在中綾公司91年9 月15日之股權讓渡合約書上
    簽名捺印事實，應同意擔任中綾公司負責人。證人甲○○有
    擔任多家公司人頭股東及多次遺失補發國民身分證件紀錄，
    且有提供證件供人換貼照片變造文書前科，故證人甲○○在
    本件應有提供身分證供人變造、行使，其否認同意擔任股東
    應屬虛偽。被告因相信自稱甲○○之人出示變造身分證件，
    而與之洽商、辦理公司轉讓，並相偕於91年11月29日赴台灣
    銀行、國稅局辦理銀行帳戶印鑑變更及變更負責人登記手續
    ，申請文書所附變造甲○○身分證，亦與被告留存者相同，
    行政機關及金融機構亦誤信該證件所示之甲○○為本人，如
    何苛求被告識破自稱甲○○之人係冒名者等語。經查：
  (一)被告原係中綾公司負責人，為退出經營，曾提出中綾公司之
    股東同意書、變更登記申請書、代送文件委託書等文件，委
    託陳素貞所營之會計事務所辦理公司變更登記，經該所職員
    吳添在於91年11月15日送件，向高雄市政府建設局申請將公
    司負責人變更登記為甲○○並經獲准，有高雄市政府91年11
    月15日高市府建二公字第09110144100 號函檢附備查文件、
    公司變更登記表等文件在卷可稽，應認真實。
  (二)證人甲○○於警詢、偵查及原審，固否認曾提供身分證件予
    他人使用，或同意借名登記擔任公司人頭負責人而在相關讓
    渡文件上簽名、捺印，並稱：身分證件均由父親保管，未曾
    遺失，更未曾有申請補發紀錄，且對自己擔任中綾公司變更
    後負責人均不知情云云。惟查：
    (1)證人甲○○自87年5 月11日起至93年10月13日間，先後計
      有9 次補領國民身分證紀錄，其中確於91年5 月23日有第
      6 次補領證件，有高雄市前鎮區戶政事務所95年7 月7 日
      高市鎮戶字第0950004783號函檢附歷次補領國民身分證申
      請書可稽（原審院卷(一)第118 至129 頁）。上述申請書上
      均附有證人甲○○本人之照片及簽領資料，足資認定確係
      證人甲○○本人親自辦理遺失證件及請領補發手續，故其
      證稱：「身分證由父親保管，未曾申請補發」云云，顯然
      不實。經原審詰問後，證人甲○○始改稱：「照片是我的
      ，但名字不是我簽的」（原審卷(二)第6 頁）、「我跟父親
      要不到身分證，才去申辦，算是謊報遺失申辦」、「91年
      5 月23日、92年6 月11日、92年9 月22日補領身分證申請
      書都我簽名蓋章的」等語（原審卷(二)第8 頁），此均係因
      卷內資料明確已經無法矇混，始吐露部分實情。按證人甲
      ○○既在上述6 年期間，有高達9 次之補發身分證件紀錄
      ，每次身分證是否均屬遺失，自屬相當可疑，故其報失身
      分證件提供他人換貼相片變造、挪用之可能性，即屬相對
      提高，以此事由足以彈劾證人甲○○證詞之可信度，並懷
      疑被告因此誤信行使變造甲○○身分證件之人，係為真正
      之甲○○，而與之為交易，自屬合於情理。
    (2)又證人甲○○確於91年9 月15日在被告提出之中綾公司股
      權讓渡合約書上簽名捺印之事實，業經原審將該份合約書
      送請內政部警政署刑事警察局鑑定所捺印指紋後，鑑定結
      果認為：「合約書上編號2 之指紋，與本局檔存甲○○指
      卡之左拇指指紋比對確認結果，指紋相符。另枚指紋因紋
      線欠清晰、特徵點不足，無法比鑑」，有該局95年7 月21
      日鑑驗書（原審卷(一)第168 至170 頁）及該合約書（原審
      卷(一)第44、170 頁）在卷可按，足認證人甲○○確曾在該
      份合約書上簽名、捺印至為明確。參酌證人甲○○於原審
      經當庭提示其親簽各種文書簽名樣式後，即改稱：「名字
      是我簽的，手印不是我蓋的，是變造身分證相片上冒名之
      人拿給我簽的，但時間、地點已記不得了，只有簽這個文
      件，並沒有拿到好處」等語（原審卷(二)第9 、10、58頁）
      ，業已承認有經手上述文件及簽名之事實，顯見證人甲○
      ○對於中綾公司股權讓渡及變更負責人登記等節，應屬知
      情及有參與，其自始一概否認，應係規避詐欺刑責之追究
      ，因而有所隱瞞。故證人甲○○既能明瞭合約書意義，並
      在立約人欄內簽名、捺印，在客觀上已表示承擔文書內容
      所載權利義務之意思，則應有同意他人借用其名義收購被
      告在中綾公司之股份甚明。且佐以該合約書確有：「甲方
      （即甲○○）同意購買股權及相關業務商譽、辦理公司股
      東、負責人移轉變更」等條款，證人甲○○簽署文件之時
      ，對於以其名義持有股份、受讓負責人登記地位等情節，
      均能預見，故其所稱：「並沒有擔任人頭股東意願，亦不
      了解股權讓渡合約書之意義」云云（原審卷(二)第57頁），
      要屬卸責之詞，應無可採。則自稱甲○○之人既有取得證
      人甲○○之同意，其後繼續辦理中綾公司股東、負責人變
      更登記，包括在相關股東同意書、變更登記申請書及代送
      文件委託書上簽名之事實，均在證人甲○○已預見並概括
      授權範圍之內，並無違反證人甲○○出名受讓股份、擔任
      人頭負責人之意思。是本件既經證人甲○○同意受讓股份
      及繼續辦理相關登記及手續，對於證人甲○○即無生損害
      於之虞，亦與偽造文書罪名係以無權或未經授權製作、生
      損害於他人要件不合，自難論以被告上開罪名。
    (3)又證人甲○○另於91年9 月5 日、91年11月4 日經變更登
      記，而有擔任設址於台北地區之志風實業有限公司、肯拿
      斯國際開發有限公司（於94年9 月28日廢止公司登記）股
      東之事實，有高雄市政府95年7 月17日高市府建二公字第
      09500611620 號函、台北市政府95年7 月18日府建商字第
      09581071400 號函檢附之公司變更登記表在卷可稽（原審
      卷(一)第140 、158 頁），更足佐證證人甲○○有提供自己
      證件，任由他人登記為其他公司人頭職位之前例可循，證
      人甲○○否認曾將身分證件交由他人登記公司云云，亦有
      不實。參以證人甲○○曾於92年間，因交付國民身分證供
      人換貼照片而行使之變造特種文書及誣告案件，經臺灣高
      雄地方法院以92年易字第1527號判處罪刑確定，有臺灣高
      等法院前案紀錄表在卷可按。按證人甲○○在本案所為，
      同係與他人共犯侵害證件文書公正性之智慧型犯罪，且於
      事後復均否認有提供證件之行為，縱其提出診斷證明書謂
      其罹有輕度智障，惟其對提供自己真正證件供人變造使用
      ，可便利他人隱匿身份而從事不法行為，自己並有法律責
      任等情，應有明確認知，且在個案偵審程序中，尚未查明
      事實以前，均知隱瞞實情，故意避重就輕，事後始選擇性
      翻異，足見其智力狀態並未影響其對不法行為責任內涵之
      理解與判斷，公訴意旨僅憑診斷證明書，逕認證人甲○○
      有輕度智障，係無同意能力之人，而遭人冒名登記等情，
      即非可採。
  (三)至於中綾公司過戶予證人甲○○後，另有自稱甲○○之人於
    91年11月28日持換貼自己相片之變造身分證件，親自向台灣
    銀行左營分行、財政部高雄市國稅局左營稽徵所辦理印鑑變
    更、變更負責人手續，有台灣銀行左營分行95年7 月7 日左
    營營字第09500034481 號函、財政部高雄市國稅局左營稽徵
    所95年7 月13日財高國稅左營業字第0950008424號函檢附相
    關申請資料暨當日所提出甲○○91年5 月23日補發之身分證
    正、反面影本在卷可稽（原審卷(一)第136 、149 頁）。經核
    覆函中自稱甲○○之人之申請照片，確與留存戶政機關之證
    人甲○○同日補發之相片迥異（原審卷(一)第126 頁）。按辦
    理金融機構開戶及變更印鑑等手續，均須本人親自辦理並提
    供身分證件影存備查，而由銀行員當場查核內政部身分證查
    詢系統，此為金融機構確認客戶之常規作業流程，並有財政
    部於90年2 月8 日公布「預防及打擊以金融卡及人頭帳戶從
    事犯罪金融機構應配合辦理事項」相關規定可資依據，可見
    自稱甲○○之人係以新任負責人出面辦理而未遭銀行員識破
    。故證人甲○○於受讓中綾公司股權登記後，並未實際承接
    中綾公司業務，亦非出面向金融機構或稅捐機關辦理相關事
    務之人，本件應是另有自稱甲○○之人行使變造證人甲○○
    之身分證，而向上述各該機關為不實之申請自明。
  (四)再者，中綾公司盤讓、移交資產及業務經過，確有某自稱甲
    ○○之人出面與被告洽談及交接，業據證人即介紹人楊竣驛
    於原審具結證稱：「被告與我聊天時，說被倒錢經營辛苦，
    不想經營下去，當時我也從事電腦業，便透過同業鄧先生介
    紹他人與被告洽談，曾在中綾公司看到鄧先生帶來洽談的人
    ，就是被證10所示變造甲○○身分證相片中之人」等語（原
    審卷(二)第21、22頁）。參以被告亦能提出股權讓渡後，買受
    人承擔公司票款債務用作股金之支存交易明細、台灣銀行客
    戶往來明細查詢（原審卷(二)第89至96頁）。而證人即當時任
    職中綾公司員工之高立安具結證稱：「89年5 月間進入中綾
    公司擔任工程師，到91年9 月底時，被告說公司要轉讓給別
    人，前來辦理交接的有2 人，1 位是林先生比較常見，幾乎
    都在辦公室，另1 位馬先生較少到公司，但也見過5 次面，
    股權轉讓前他們就來過辦公室，老闆叫我向他們移交，主要
    是統計公司庫存、點交給林、馬2 人，也有填寫庫存清單」
    等語（原審卷(二)第26至30頁）；證人即中綾公司交易相對人
    郭榮芳具結證稱：「我當時向中綾公司購買燒錄機，被告說
    公司已經轉讓給別人，叫我跟新買主馬先生洽購，後來即向
    新公司的林志誠副理購買約40台DVD ，但沒有開發票」等語
    （原審卷(二)第33至35頁）；證人即中綾公司股東呂正南具結
    證稱：「91年8 、9 月間，被告說營運不好，要將公司轉讓
    給馬先生，我將股金繼續放在後來的公司，現在公司已經倒
    了，因前幾年公司有營餘，投資有賺回，所以就算了」等語
    （原審卷(二)第48、49頁），均足認定被告原先經營之中綾公
    司確因虧損而找人盤讓，經透過楊竣驛（及鄧姓友人）之介
    紹，確與自稱甲○○之人及林志誠洽談中綾公司股份轉讓細
    節，並進行公司資產實質移交事宜。
  (五)被告委託會計事務所辦理公司過戶登記經過，亦經翔大會計
    事務所承辦人陳素貞到庭具結證稱：「91年間與被告直接聯
    繫辦理中綾公司股權變更，被告提出相關股東資料等文件、
    公司大小章，但其中有1 張身分證不清楚，我有告訴被告補
    送，後來是1 位小姐跟我聯絡，確認重新傳真文件是否清楚
    。此外，變更登記申請書、股東同意書都是我們打字，拿給
    被告開會、簽名後再拿回來的，代送文件委託書是我先生吳
    添在簽名，其他不是」等語（原審卷(二)第37至44頁）；證人
    即同事務所負責本件遞件之吳添在亦具結證稱：「過戶文件
    都是陳素貞處理好後，我才去遞件，代送文件委託書是我在
    建設局依規定填的，委託書上的公司大、小章都是我辦理時
    帶去蓋的，其他股東同意書、變更登記申請書是陳素貞用好
    拿給我的」等語（原審卷(二)第46、47頁）。另經原審當庭勘
    驗結果，證人陳素貞當庭提出其自行留存於代辦文件中上述
    補送傳真身分證件，除與證人甲○○91年5 月23日補發之身
    分證正、反面影本相符外，亦與偵查卷（第32頁）所附中綾
    公司變更登記卷宗所附之身分證正、反面影本相同（原審卷
    (二)第37頁）。足見被告原先提供予證人陳素貞之甲○○身分
    證因影印不清，無法送件辦理，而另由他人以傳真方式補送
    真正甲○○身分證影件，即不得遽認被告於洽辦過戶程序中
    ，確實知悉其間有真假甲○○之問題存在。再佐以自稱甲○
    ○之人持變造證人甲○○之身分證，冒名向銀行、國稅局為
    不實申請，已如上述，則本件中綾公司股權交易及變更登記
    過程中，確有自稱甲○○之人存在，核與證人陳素貞證稱：
    「辦理公司股權轉讓過程中不曾也不須與受讓股東聯絡過」
    、「新任負責人須親至國稅局辦理變更負責人才申領發票」
    等語（原審卷(二)第41、42頁），亦與上述情事相符。是以自
    稱甲○○之人持變造身分證件與被告洽談辦理過戶時，被告
    既已依一般交易習慣加以注意，當面親簽重要文件，並由代
    辦會計業務之人向受讓股份之人取得身分證件俾辦理過戶，
    其自信公司盤讓過程並無異狀，應堪採認。按銀行員、國稅
    局公務員等人就申請人身分之核對，均有標準作業流程及專
    業訓練，經專業人員核對檢附之甲○○證件，亦未能及時發
    現本件有借用人頭過戶登記，自難期被告於交易時，亦能預
    見交易相對人有持變造身分證件之不法情事，被告對於自稱
    甲○○之人借用真正甲○○之名交易，事後另有偽造或變造
    證件之情並非明知，且無直接故意，亦堪採信。
  (六)公訴人雖以被告簽執第1 份股權讓渡合約書時既發現簽名有
    異，而知要求自稱甲○○之人再當場親簽該文書1 份，嗣在
    會計事務所請求補送甲○○身分證時，亦得核對發現身分證
    上相片與自稱甲○○之人有異，而認被告已明知自稱甲○○
    之人係冒名交易之情，仍執意辦理變更登記，應負有偽造文
    書罪嫌。惟被告對此辯稱：「因第1 份股權讓渡合約書是我
    先簽，再由自稱甲○○之人以未備印章為由攜回簽名，隔日
    取交時，發現簽名與其他文件簽名不符，又會計師要求本人
    親簽，才要求自稱甲○○之人當面親簽第2 份股權讓渡合約
    書，並以第2 份股權讓渡合約書憑以辦理手續。自稱甲○○
    之人第1 次交付身分證影本並不清晰，會計事務所來電要求
    補件，我去電自稱甲○○之人自行處理，是他們自己傳真過
    去的」等語，則被告既因第1 份股權讓渡合約書非當場親簽
    ，為求慎重，而依會計人員專業建議，再要求自稱甲○○之
    人當面簽名，而自信送件文書已無問題，始交付會計事務所
    辦理過戶事務，應認其已盡一般交易以當面締約簽署重要文
    件之注意義務。而該自稱甲○○之人既持變造身分證件，致
    他人難以察覺其冒名，已如上述，則被告要求該人親簽，無
    非僅有確認其真意及法律效力而已，自不得以此遽論被告明
    知其冒名之行為。且就甲○○身分證傳真補件事宜，並無事
    證能證明係由被告本人經手傳真作業，參以證人陳素貞亦稱
    係與某不詳小姐聯繫，被告於該過程中並無核對先後2 份甲
    ○○身分證件是否確屬同一之機會，故其無從發現有冒名可
    能，應符常情。公訴人仍執甲○○重覆簽立書面，即認被告
    明知自稱甲○○之人係冒名交易之不實事項，尚嫌速斷，蓋
    倘若被告明知自稱甲○○之人，非係真正之證人甲○○，則
    其持有第1 份由真正之證人甲○○已親簽、捺印股權讓渡合
    約書，作為辦理變更登記手續之文件，即能免責，又何須大
    費周章、自甘擔負刑責，於持有真正製作權人出具之股權讓
    渡合約書後，再要求自稱甲○○之人配合製作虛偽之第2 份
    股權讓渡合約書。縱認被告未盡核對、調查交易對象真實身
    分之注意義務，惟證人甲○○既因同意親簽上開文書，該文
    書即非無權製作人所生，另使公務員登載不實罪部分，復以
    行為人明知不實事項為要件，被告縱有疏忽，公訴人亦乏直
    接證據證明被告有直接故意，亦與此罪構成要件未符。
  (七)綜上各節，足認被告與自稱馬訓良之人接洽盤讓及辦理公司
    股權讓渡及過戶登記程序中，信賴對方有意承讓公司，而委
    由會計事務所依一般公司變更作業程序進行交易，並非臨訟
    始杜撰有自稱甲○○之人出面洽談盤讓。且證人甲○○本人
    確實有在股權讓渡合約書簽名及捺印，另證人陳素貞辦理公
    司過戶手續中，確有取得補發甲○○真實身分證件影本之事
    實，且自稱甲○○之人確於公司變更登記後，親自到銀行、
    國稅局等處，持換貼自己照片之變造身分證件，辦理變更印
    鑑及負責人手續，而未遭專業人員識破。因而被告所辯其自
    信與自稱甲○○之人辦理股權讓渡、變更負責人登記，均屬
    實在，並無明知不實而虛偽變更公司負責人之意思，更無使
    公務員登載事項不實之認知，均足採信。
五、綜上所述，本件證人甲○○既已同意並概括授權他人處理出
    名受讓中綾公司股份及變更登記為負責人之事實，縱未親自
    在股東同意書、變更登記申請書及代送文件委託書等文書上
    簽名捺印，仍與偽造文書以無權製作之要件不符。又被告確
    與自稱甲○○之人有洽談交易及交接公司業務之事實，公訴
    人亦乏積極證據足以認定被告有何明知冒名交易而故為虛偽
    登記情事，即難認被告有明知不實事項使公務員登載不實之
    直接故意，亦與該罪成罪要件不符。此外，公訴人復無其他
    積極證據，足認被告即被告有何偽造文書等犯行，是以不能
    證明被告犯罪，依法即應諭知被告無罪判決。原審以被告罪
    證不足，而為被告無罪之諭知，核無違誤；檢察官上訴意旨
    ，認原審未為有罪判決為不當，為無理由，應予駁回。
據上論結，應依刑事訴訟法第368 條，判決如主文。
本案經檢察官蔡國禎到庭執行職務。
中    華    民    國    95    年    12    月    18    日
                  刑事第五庭    審判長法  官  曾永宗
                                      法  官  任森銓
                                      法  官  王伯文
以上正本證明與原本無異。
如不服本判決應於收受本判決後10日內向本院提出上訴書狀，其
未敘述上訴理由者，並得於提起上訴後10日內向本院補提理由書
狀（均須按他造當事人之人數附繕本）「切勿逕送上級法院」。
中    華    民    國    95    年    12    月    18    日
                                      書記官  張明賢


司法院資訊處製作；財團法人民間司法改革基金會備份。
